---
title: "Aplicación del algoritmo Naive Bayes al conjunto de datos Iris"
author: "Análisis con R"
date: "`r Sys.Date()`"
output:
  html_document:
    toc: true
    toc_float: true
    number_sections: true
    theme: cosmo
---

```{r setup, include=FALSE}
knitr::opts_chunk$set(echo = TRUE, message = FALSE, warning = FALSE)
```

# Introducción

**Naive Bayes** es un algoritmo de clasificación supervisada basado en el
**teorema de Bayes**, que calcula la probabilidad de que una observación
pertenezca a una clase, a partir de las probabilidades de sus atributos.

Se llama *"naive"* (ingenuo) porque asume que todos los atributos predictores
son **condicionalmente independientes** entre sí dado el valor de la clase.
Aunque esta suposición rara vez se cumple exactamente en datos reales, el
algoritmo suele funcionar sorprendentemente bien en la práctica, es rápido de
entrenar y requiere pocos datos para estimar los parámetros necesarios.

## Teorema de Bayes

El teorema de Bayes se expresa como:

$$
P(C_k \mid X) = \frac{P(X \mid C_k) \, P(C_k)}{P(X)}
$$

Donde:

- $P(C_k \mid X)$: probabilidad posterior de la clase $C_k$ dado el vector de
  atributos $X$.
- $P(X \mid C_k)$: verosimilitud, probabilidad de observar $X$ dado que la
  clase es $C_k$.
- $P(C_k)$: probabilidad a priori de la clase $C_k$.
- $P(X)$: probabilidad marginal de $X$ (actúa como constante normalizadora).

Dado el supuesto de independencia condicional, la verosimilitud conjunta se
descompone como el producto de las verosimilitudes individuales de cada
atributo:

$$
P(X \mid C_k) = \prod_{i=1}^{n} P(x_i \mid C_k)
$$

El clasificador asigna la observación a la clase que maximiza la probabilidad
posterior:

$$
\hat{y} = \underset{k}{\operatorname{argmax}} \; P(C_k) \prod_{i=1}^{n} P(x_i \mid C_k)
$$

Cuando los atributos son numéricos continuos (como en el caso de Iris), se
suele asumir que, dentro de cada clase, cada atributo sigue una distribución
**normal (gaussiana)**, y sus parámetros (media y desviación estándar) se
estiman a partir de los datos de entrenamiento.

## El conjunto de datos Iris

El dataset **Iris**, recopilado originalmente por Ronald Fisher (1936),
contiene 150 observaciones de flores de iris, 50 de cada una de tres especies:
*setosa*, *versicolor* y *virginica*. Para cada flor se midieron cuatro
atributos numéricos:

- Largo del sépalo (`Sepal.Length`)
- Ancho del sépalo (`Sepal.Width`)
- Largo del pétalo (`Petal.Length`)
- Ancho del pétalo (`Petal.Width`)

El objetivo es predecir la especie (`Species`) a partir de estas cuatro
medidas, lo que lo convierte en un problema clásico de clasificación
multiclase, ideal para ilustrar Naive Bayes.

# Preparación del entorno

```{r librerias}
# Instalar paquetes si no están disponibles (ejecutar una sola vez)
paquetes <- c("e1071", "caret", "ggplot2", "GGally")
instalar <- paquetes[!(paquetes %in% installed.packages()[, "Package"])]
if (length(instalar) > 0) install.packages(instalar)

library(e1071)   # Implementación de Naive Bayes
library(caret)   # División de datos y matriz de confusión
library(ggplot2) # Visualización
library(GGally)  # Gráfico de pares de variables
```

# Exploración de los datos

```{r carga-datos}
data(iris)
str(iris)
summary(iris)
```

```{r distribucion-clases}
table(iris$Species)
```

Las clases están perfectamente balanceadas: 50 observaciones por especie.

## Relación entre atributos

```{r pairs-plot, fig.width=8, fig.height=6}
ggpairs(iris, aes(color = Species, alpha = 0.6),
        columns = 1:4,
        title = "Relación entre atributos de Iris por especie")
```

Se observa que `Petal.Length` y `Petal.Width` separan muy bien a *setosa* del
resto, mientras que *versicolor* y *virginica* presentan cierto solapamiento.

# División en conjunto de entrenamiento y prueba

Para evaluar el modelo de forma honesta, se separan los datos en un conjunto
de entrenamiento (70%) y uno de prueba (30%), manteniendo la proporción de
clases mediante muestreo estratificado.

```{r split}
set.seed(123)
indices <- createDataPartition(iris$Species, p = 0.7, list = FALSE)

entrenamiento <- iris[indices, ]
prueba        <- iris[-indices, ]

nrow(entrenamiento)
nrow(prueba)
```

# Entrenamiento del modelo Naive Bayes

Se utiliza la función `naiveBayes()` del paquete `e1071`, que para atributos
numéricos estima automáticamente una distribución normal por clase.

```{r entrenar-modelo}
modelo_nb <- naiveBayes(Species ~ ., data = entrenamiento)
modelo_nb
```

La salida del modelo muestra:

- Las probabilidades **a priori** de cada clase (`A-priori probabilities`).
- Para cada atributo y cada clase, la **media** y la **desviación estándar**
  estimadas, que definen la distribución normal usada para calcular la
  verosimilitud.

# Predicción sobre el conjunto de prueba

```{r prediccion}
predicciones <- predict(modelo_nb, newdata = prueba)
head(data.frame(Real = prueba$Species, Predicho = predicciones), 10)
```

También se pueden obtener las probabilidades posteriores para cada clase:

```{r prediccion-prob}
probabilidades <- predict(modelo_nb, newdata = prueba, type = "raw")
head(round(probabilidades, 4))
```

# Evaluación del modelo

## Matriz de confusión

```{r matriz-confusion}
matriz_confusion <- confusionMatrix(predicciones, prueba$Species)
matriz_confusion
```

## Interpretación de resultados

```{r accuracy}
exactitud <- matriz_confusion$overall["Accuracy"]
cat("Exactitud (Accuracy) del modelo:", round(exactitud * 100, 2), "%\n")
```

```{r por-clase}
matriz_confusion$byClass[, c("Sensitivity", "Specificity", "Pos Pred Value")]
```

En general, el modelo Naive Bayes clasifica correctamente a *Iris-setosa* con
un 100% de precisión, dado que es linealmente separable de las otras dos
especies. Los eventuales errores de clasificación suelen concentrarse entre
*versicolor* y *virginica*, ya que estas dos clases presentan atributos con
distribuciones más solapadas (especialmente en `Sepal.Width` y
`Sepal.Length`).

# Visualización de la frontera de decisión (Petal.Length vs Petal.Width)

Para ilustrar visualmente cómo separa el modelo a las clases, se entrena un
segundo modelo usando solo dos atributos (los más discriminantes) y se grafica
la región de decisión.

```{r frontera-decision, fig.width=7, fig.height=5}
modelo_2d <- naiveBayes(Species ~ Petal.Length + Petal.Width, data = entrenamiento)

rango_largo <- seq(min(iris$Petal.Length) - 0.5, max(iris$Petal.Length) + 0.5, length.out = 200)
rango_ancho <- seq(min(iris$Petal.Width) - 0.5, max(iris$Petal.Width) + 0.5, length.out = 200)
malla <- expand.grid(Petal.Length = rango_largo, Petal.Width = rango_ancho)
malla$Species <- predict(modelo_2d, newdata = malla)

ggplot() +
  geom_tile(data = malla, aes(x = Petal.Length, y = Petal.Width, fill = Species), alpha = 0.3) +
  geom_point(data = iris, aes(x = Petal.Length, y = Petal.Width, color = Species), size = 2) +
  labs(title = "Región de decisión de Naive Bayes",
       x = "Largo del pétalo (cm)", y = "Ancho del pétalo (cm)") +
  theme_minimal()
```

# Ventajas y limitaciones observadas

**Ventajas:**

- Entrenamiento muy rápido y de bajo costo computacional.
- Buen desempeño incluso con pocos datos.
- Fácil de interpretar: cada clase queda descrita por medias y desviaciones
  estándar de sus atributos.

**Limitaciones:**

- El supuesto de independencia entre atributos rara vez se cumple (por
  ejemplo, `Petal.Length` y `Petal.Width` están altamente correlacionados).
- Al asumir distribuciones normales para atributos continuos, el modelo puede
  perder precisión si esa suposición no se ajusta bien a los datos reales.
- Su desempeño se degrada frente a clases con distribuciones muy solapadas,
  como se observó entre *versicolor* y *virginica*.

# Conclusión

A pesar de su simplicidad y de la suposición "ingenua" de independencia entre
atributos, Naive Bayes logra un desempeño alto en el conjunto de datos Iris,
en gran parte porque una de las tres clases (*setosa*) es linealmente
separable y las variables de pétalo son muy informativas. Esto confirma que
Naive Bayes es una excelente opción como modelo base (*baseline*) rápido y
sencillo antes de probar algoritmos más complejos.
