---
title: "Actividad Naive Bayes - Rendimiento Académico FCI"
date: "`r format(Sys.Date(), '%d/%m/%Y')`"
output:
  html_document:
    toc: true
    toc_float: true
    theme: cerulean
    number_sections: true
---

```{r setup, include=FALSE}
knitr::opts_chunk$set(echo = TRUE, message = FALSE, warning = FALSE)
```

# Introducción

En esta actividad se aplica el algoritmo **Naive Bayes** para predecir el
**Rendimiento** académico de un grupo de estudiantes de la FCI, a partir de
las variables: Tiempo de estudio, Asistencia, Participación y Situación
económica. Se entrena el modelo con el 80% de los datos y se evalúa con el
20% restante mediante una matriz de confusión.

# Librerías

```{r librerias}
# install.packages(c("e1071", "caret", "ggplot2"))
library(e1071)   # Naive Bayes
library(caret)   # particion de datos y matriz de confusion
library(ggplot2) # graficos
```

# Construcción del conjunto de datos

Se seleccionó (simuló) al azar una muestra de **40 estudiantes** de la FCI,
tabulando las variables descritas en la actividad. Las categorías se generan
respetando los rangos establecidos:

* **Tiempo_Estudio**: Alto (≥15 h/sem), Medio (8-14 h/sem), Bajo (≤7 h/sem)
* **Asistencia**: Alta (≥90%), Media (75-89%), Baja (≤74%)
* **Participacion**: Alta (≥80%), Media (50-79%), Baja (≤49%)
* **SituacionEcon**: Buena, Mala
* **Rendimiento** (objetivo): Excelente (≥90), Bueno (80-89), Regular (70-79), Deficiente (≤69)

```{r datos}
set.seed(123)
n <- 40

TiempoEstudio  <- sample(c("Alto", "Medio", "Bajo"), n, replace = TRUE,
                          prob = c(0.35, 0.35, 0.30))
Asistencia     <- sample(c("Alta", "Media", "Baja"), n, replace = TRUE,
                          prob = c(0.40, 0.35, 0.25))
Participacion  <- sample(c("Alta", "Media", "Baja"), n, replace = TRUE,
                          prob = c(0.35, 0.40, 0.25))
SituacionEcon  <- sample(c("Buena", "Mala"), n, replace = TRUE,
                          prob = c(0.55, 0.45))

# Puntaje numérico auxiliar (0-100) usado únicamente para generar
# de forma coherente la variable objetivo Rendimiento
puntaje_var <- function(x, valores) {
  pesos <- c(20, 10, 0)
  names(pesos) <- valores
  pesos[x]
}

puntaje <- 55 +
  puntaje_var(TiempoEstudio, c("Alto", "Medio", "Bajo")) +
  puntaje_var(Asistencia,    c("Alta", "Media", "Baja")) +
  puntaje_var(Participacion, c("Alta", "Media", "Baja")) +
  ifelse(SituacionEcon == "Buena", 8, 0) +
  rnorm(n, mean = 0, sd = 6)

Rendimiento <- cut(puntaje,
                    breaks = c(-Inf, 69, 79, 89, Inf),
                    labels = c("Deficiente", "Regular", "Bueno", "Excelente"))

datos <- data.frame(
  Est            = 1:n,
  TiempoEstudio  = factor(TiempoEstudio, levels = c("Bajo", "Medio", "Alto")),
  Asistencia     = factor(Asistencia,    levels = c("Baja", "Media", "Alta")),
  Participacion  = factor(Participacion, levels = c("Baja", "Media", "Alta")),
  SituacionEcon  = factor(SituacionEcon, levels = c("Mala", "Buena")),
  Rendimiento    = factor(Rendimiento,
                          levels = c("Deficiente", "Regular", "Bueno", "Excelente"))
)

datos
```

# Análisis exploratorio

```{r explora}
str(datos)
summary(datos)
table(datos$Rendimiento)
```

```{r grafico-rendimiento}
ggplot(datos, aes(x = Rendimiento, fill = Rendimiento)) +
  geom_bar() +
  labs(title = "Distribución de Rendimiento académico",
       x = "Rendimiento", y = "Número de estudiantes") +
  theme_minimal() +
  theme(legend.position = "none")
```

```{r grafico-tiempo}
ggplot(datos, aes(x = TiempoEstudio, fill = Rendimiento)) +
  geom_bar(position = "dodge") +
  labs(title = "Rendimiento según Tiempo de Estudio",
       x = "Tiempo de estudio", y = "Número de estudiantes") +
  theme_minimal()
```

# Partición de datos (80% entrenamiento / 20% prueba)

```{r particion}
set.seed(123)
indice_train <- createDataPartition(datos$Rendimiento, p = 0.8, list = FALSE)

train_data <- datos[indice_train, -1]  # se excluye la columna Est
test_data  <- datos[-indice_train, -1]

cat("Observaciones de entrenamiento:", nrow(train_data), "\n")
cat("Observaciones de prueba       :", nrow(test_data), "\n")
```

# Entrenamiento del modelo Naive Bayes

```{r modelo}
modelo_nb <- naiveBayes(Rendimiento ~ TiempoEstudio + Asistencia +
                           Participacion + SituacionEcon,
                         data = train_data)

modelo_nb
```

# Predicción sobre el conjunto de prueba

```{r prediccion}
predicciones <- predict(modelo_nb, newdata = test_data)

resultado <- data.frame(
  Real      = test_data$Rendimiento,
  Predicho  = predicciones
)
resultado
```

# Matriz de confusión

```{r matriz-confusion}
matriz_confusion <- confusionMatrix(predicciones, test_data$Rendimiento)
matriz_confusion
```

```{r matriz-confusion-grafico}
cm_df <- as.data.frame(matriz_confusion$table)

ggplot(cm_df, aes(x = Reference, y = Prediction, fill = Freq)) +
  geom_tile(color = "white") +
  geom_text(aes(label = Freq), size = 5) +
  scale_fill_gradient(low = "white", high = "steelblue") +
  labs(title = "Matriz de Confusión - Naive Bayes",
       x = "Valor real", y = "Valor predicho") +
  theme_minimal()
```

# Conclusiones

* La exactitud (Accuracy) global del modelo fue de
  **`r round(matriz_confusion$overall["Accuracy"] * 100, 1)`%** sobre el
  conjunto de prueba.
* Las variables **Tiempo de estudio** y **Asistencia** parecen tener mayor
  relación con un Rendimiento Excelente/Bueno, mientras que valores Bajos en
  estas variables tienden a asociarse con Rendimiento Regular/Deficiente.
* Dado el tamaño reducido de la muestra (n = 40), los resultados deben
  interpretarse con cautela; un conjunto de datos más grande permitiría
  estimaciones de probabilidad más robustas para Naive Bayes.
* Se recomienda complementar este análisis con otros algoritmos de
  clasificación (árboles de decisión, kNN) para comparar el desempeño.
